【裁判字號】    95,台上,922
【裁判日期】    950223
【裁判案由】    偽造有價證券
【裁判全文】
最高法院刑事判決              九十五年度台上字第九二二號
    上  訴  人  甲○○
    選任辯護人  陳佳瑤律師
                吳佳育律師
上列上訴人因偽造有價證券案件，不服台灣高等法院中華民國九
十二年七月十六日第二審判決（九十二年度上訴字第一六八四號
，起訴案號：台灣台北地方法院檢察署九十年度偵字第二○二八
號），提起上訴，本院判決如下：
    主  文
原判決撤銷，發回台灣高等法院。
    理  由
本件原判決認定上訴人甲○○於民國八十六年一月間因家族房屋
產權移轉之需，要求其妻吳葉樹姍至台灣中小企業銀行松江分行
，開立帳號00000000000號支票存款帳戶，供作轉帳
之用。上訴人並保管上開吳葉樹姍帳戶之支票及印章。嗣上訴人
因經營家族公司，陸續透過黃清波向不特定人借款週轉，八十六
年十二月間再向黃清波調錢週轉時，竟意圖供行使之用，並基於
概括犯意，於八十六年十二底某日，在不詳地點，逾越上開授權
，在所保管吳葉樹姍之票號ＡＱ0000000號及ＡＱ000
0000號支票上，分別填載發票日八十七年一月十三日及同年
月十五日、金額各為新台幣（下同）二百萬元，再盜蓋吳葉樹姍
印文而簽發之（如原判決附表編號一、二所示）。完成後持向黃
清波供作擔保而行使之。黃清波再將該支票轉交朱文祺，由朱文
祺及其友人提示。上訴人為保吳葉樹姍債信，向黃清波表示反對
，黃清波乃請朱文祺匯入四百萬元至吳葉樹姍帳戶，使支票得以
兌現。上訴人再承前概括犯意，於八十七年一月十五日，又逾越
授權，以上開方式，在票號ＡＱ0000000號及ＡＱ000
0000號，均填載發票日八十七年一月二十日、金額各為二百
萬元，再盜蓋吳葉樹姍印文而簽發之（如原判決附表編號三、四
所示），交付黃清波而行使。嗣因屆期未能清償，經持票人向吳
葉樹姍催討款項，始查悉等情。因而維持第一審論處上訴人連續
意圖供行使之用，而偽造有價證券罪刑之判決，而駁回上訴人在
第二審之上訴。固非無見。
惟查：(一)、證據雖已調查而其內容尚未明瞭者，即與未經調查無
異，如遽行判決，仍屬應於審判期日調查之證據而未予調查。原
判決事實認定，上訴人明知吳葉樹姍開立帳戶目的，係為家族房
屋產權移轉轉帳之用，逾越授權範圍先後偽填如原判決附表所示
日期、金額之支票四紙，交付黃清波，作為家族公司借款之保證
。依卷內資料，吳葉樹姍固然否認上訴人開立之前得其同意。然
上訴人一再辯解，其與吳葉樹姍原係配偶關係，家族事業之財務
均由上訴人調度，全家人包括吳葉樹姍之存摺印章均由上訴人保
管使用。上訴人為令資金順利流通，家人戶頭維持良好信用，包
括吳葉樹姍在內，在家族事業有需要時，均同意擔任借款保證人
或票據之發票人。因此主觀上認為吳葉樹姍就上開帳戶已經概括
授權等語。吳葉樹姍於第一審亦證稱「先生要求我簽名我都簽名
，最早在民國八十二、三年左右」「在八十六年開戶頭之前我就
知道他手上有我的圖章」「因為家裡面所有人都有名字在銀行開
戶，由甲○○負責財務調度」「……當先生告訴我有這個需要時
，我就答應他開戶，但沒告訴他這個帳戶只能做什麼不能做什麼
……」（見第一審卷第三十八頁、第三十九頁、第四十頁、第四
十一頁）。證人吳葉樹姍固未明示概括授權，然依其所敘是否足
以令人誤認有概括授權之默許？上訴人所辯其主觀上認已受概括
授權，是否全無足取？原審未進一步調查審認，尚不足以昭折服
，併有調查未盡及理由不備之違法。(二)、查九十二年二月六日修
正公布之刑事訴訟法，其中第一百八十條第一項第一款規定現為
或曾為被告配偶之人得拒絕證言；並應依第一百八十五條第二項
規定告知得拒絕證言；如不拒絕證言者，作證時依同法第一百八
十六條之規定命其具結。原審於九十二年六月九日訊問證人吳葉
樹姍時疏未告知得拒絕證言，逕命其具結；並將該證言採為裁判
之基礎；其訴訟程序之踐行，難謂於法無違。上訴意旨指摘原判
決不當，非無理由，應認有發回更審之原因。又原判決不另為無
罪之諭知部分，因有裁判上一罪關係，應併發回。
據上論結，應依刑事訴訟法第三百九十七條、第四百零一條，判
決如主文。
中    華    民    國  九十五  年    二    月  二十三  日
                      最高法院刑事第四庭
                          審判長法官  吳  雄  銘
                                法官  池  啟  明
                                法官  劉  介  民
                                法官  郭  毓  洲
                                法官  韓  金  秀
      本件正本證明與原本無異
                                      書  記  官
中    華    民    國  九十五  年    二    月  二十七  日
                                                      j


司法院資訊處製作；財團法人民間司法改革基金會備份。
